臺北高等行政法院判決
　　　　　　　　　　　　　　　92年度訴字第05206號
　　　　　　　　　　　　　　　.
原　　　告　甲○○
訴訟代理人　郭瓔滿　律師
被　　　告　財政部臺北市國稅局
代　表　人　張盛和（局長）住同上
訴訟代理人　乙○○
上列當事人間因綜合所得稅事件，原告不服財政部中華民國92年
9月22日台財訴字第0920044725號訴願決定，提起行政訴訟。本
院判決如下：
    主  文
原告之訴駁回。
訴訟費用由原告負擔。
    事  實
壹、事實概要：
  一原告78年度綜合所得稅結算申報，經被告初查核定綜合所得
    總額為新臺幣（下同）58,381,266元後，復經查得原告本年
    度有財產（證券）交易所得2,299,179,607元，乃併課其當
    年度綜合所得稅，核定綜合所得總額為2,357,560,873元，
    淨額為2,354,916,778元。
  二原告不服，申經被告復查結果，核減財產（證券）交易所得
    計382,447,411元。原告仍有未服，循續向財政部提起訴願
    ，案經財政部以86年12月16日台財訴第000000000號訴願決
    定，撤銷原處分，著由被告另為處分。
  三嗣經被告重核復查結果，再予核減財產（證券）交易所得
    444,150,422元，即變更核定綜合所得總額為1,530,962,040
    元，淨額為1,528,318,945元。原告猶未甘服，循續提起訴
    願及行政訴訟，案經本院89年度訴字第2759號判決，將訴願
    決定及原處分不利原告部分均撤銷，責由被告另為處分。
  四嗣經被告重核結果再予核減財產（證券）交易所得1,460,38
    6,629元，變更核定綜合所得總額為70,575,411元，淨額為
    67,932,316元。
  五原告仍表不服，提起訴願亦遭決定駁回，遂提起本件行政訴
    訟。
貳、兩造聲明：
  一原告聲明：
    求為判決撤銷原處分（復查決定）及訴願決定。
  二被告聲明：
    求為判決駁回原告之訴。
參、兩造之爭點：
  一原告主張之理由：
    (一)查有關原告78年度綜合所得稅事件，前經鈞院以89年度訴
      字第2759號判決撤銷財政部台財訴字第0890007201號訴願
      決定及被告之復查決定，經被告機關重為查核後，核減原
      告財產交易所得1,460,386,629元，變更核定綜合所得總
      額為70,575,411元，淨額為67,932,316元，原告不服，乃
      再就該復查決定提出訴願，經財政部台財訴字第09200447
      25號駁回原告之訴願，原告提起本件撤銷之訴，合先說明
      。
    (二)按行政程序法第4條規定：「行政行為應受法律及一般法
      律原則之拘束」，而稅捐機關為課稅處分時，應遵守「依
      法課稅」之原則，此亦為憲法第19條「人民有依法律納稅
      之義務」所昭示。是具備稅法所規定之一定要件者，稅捐
      機關始對之有課稅處分之權能，故主張稅法所規定之效果
      ，應就該規定之要件，負舉證責任。從而稅捐稽徵機關課
      徵所得稅，自應就納稅義務人取得所得之事實，依職權加
      以調查，始符合核實課稅原則，此為前行政法院75年判字
      第681號判決所揭示。再者，依此舉證責任所提出之證據
      ，必須為確實之證據，倘其所提出之證據，不足作為主張
      事實之證明，依據前行政法院36年判字第16號判例，亦不
      得認其主張之事實為真實。茲本件原復查決定作為核定原
      告綜合所得稅之依據，無非以原告於順邦證券股份有限公
      司（以下稱順邦公司）進行證券交易時，當時順邦公司共
      有數十名營業員利用陳豔萍帳戶進行股票交易部分，則將
      陳豔萍帳戶之交易所得以調查局所製作之買進、賣出計算
      表，將賣出金額減去買進金額後，而予以『推計』原告使
      用陳豔萍帳戶之交易所得淨額，作為核算原告78年間財產
      交易所得之依據，而非以實質之課稅資料舉證證明原告之
      財產交易所得，自已違反前揭法律及判決意旨。
    (三)再者，依鈞院89年度訴字第445號判決，亦明白指示「政
      府當然應該先證明『稅捐構成要件事實』確屬存在，才能
      對人民主張『稅捐債權』。故除非法律有『舉證倒置』之
      設計（例如所得稅法第83條之規定），不然應由稅捐稽徵
      機關證明稅捐債權之存在。」另據鈞院90年度訴字第63號
      判決就有關稅基所得之證明責任，依行政訴訟法上「客觀
      責任分配原則」之配置明白指出：「有關所得加項之收入
      ，應由『稅捐稽徵機關』終極負擔『事證不明』之不利益
      （意即如果經法院職權調查後，納稅義務人是否有此筆加
      項收入存在，仍處於真偽不明之情況時，稅捐稽徵機關即
      不得將此筆收入計入納稅義務人之所得加項內）。」是依
      該二判決意旨以觀，本件被告機關既無法查證有關陳豔萍
      帳戶中應屬於原告之交易及原告所得數額，則該項證明責
      任之不利益自應歸由被告機關負擔，而非以「推計」方式
      認定。
    (四)況查，鈞院前開90年度訴字第23號判決亦明示「此時除非
      基於法律之規定，或者基於法律明確授權之命令，容許『
      推計課稅』才會將加項收入不存在之『客觀證明責任』移
      轉到納稅義務人身上。上開客觀證明責任之變換，屬於法
      律原則之例外情況，必需有其規範上正當性，方可許可。
      」茲本件原復查決定以「推計課稅」核定原告之所得額，
      惟其採推計課稅方式並未舉其法律或法律授權命令之依據
      ，即任意以推計方式核定，自屬違法，原訴願決定未查，
      逕予駁回原告之訴願，亦有違誤。
  二被告主張之理由：
    (一)按「個人之綜合所得總額，以其全年左列各類所得合併計
      算之：．．．第七類：財產交易所得：凡財產及權利因交
      易而取得之所得．．．。」為行為時所得稅法第14條第1
      項第7類所明定。又「個人出售民國78年1月1日以後取得
      之上市股票，其全年出售總金額不超過新台幣壹千萬元者
      ，其交易所得自78年1月1日起至79年12月31日止繼續停徵
      所得稅兩年。．．．。」，「證券交易所得之計算，以交
      易時之成交價額減除成本及必要費用後之餘額為所得額。
      」，「個人出售上市股票之成本，在同一年度內，得以其
      出售時所持有股票，選擇採用加權平均法、先進先出法或
      後進先出法計算之。」，「個人於當年度所得稅結算申報
      時，應按財稅中心印發之年度證券交易所得彙計單所列之
      所得辦理申報；未辦理申報者，稽徵機關核算其所得時，
      以上開彙計單所列之所得最小者認定之，並依稅法有關規
      定辦理。」復為財政部77年10月29日台財稅第770665140
      號函發布之證券交易所得課徵所得稅注意事項（以下稱課
      徵注意事項）第5點、第10點、第13點及第28點所明定。
    (二)本案行政救濟經過：
      1.原核定：
        原告78年度綜合所得稅結算申報案，經被告初查核定後
        ，復據台灣台北地方法院（以下稱台北地方法院）80年
        度訴字第1399號刑事訴訟為確定之判決，關於訊及原告
        本年度使用陳豔萍名義買賣股票，涉及以不正當方法逃
        漏稅捐之確定事實，遂按陳豔萍78年度證券交易所得清
        單之證券交易所得金額2,299,179,607元，併課原告當
        年度綜合所得稅。
      2.復查階段：
        (1)原告不服，訴稱依上開刑事判決書，固認定其有使用
          陳豔萍帳戶買賣股票，惟僅限於順邦公司之第086846
          號帳戶，而該帳戶除供其本人使用外，尚供其他客戶
          進出股票，且其使用上述帳戶買賣亦屬虧損，並無所
          得，被告依陳豔萍78年度證券交易清單資料，將陳豔
          萍78年度在順邦公司、亞洲證券股份有限公司（下稱
          亞洲公司）、金鼎證券股份有限公司（下稱金鼎公司
          ）、大成證券股份有限公司（下稱大成公司）及台鳳
          證券股份有限公司（下稱台鳳公司）等5家公司買賣
          股票所生之財產（證券）交易所得計2,299,179,607
          元，全部核定為其所有，與事實不符，又稱本件之核
          課期間為5年等情，申請復查。
        (2)案經被告復查結果，核減非屬順邦公司陳豔萍帳戶買
          賣股票所生之財產（證券）交易所得計382,447,411
          元，即將系爭證券交易所得清單中，屬於亞洲公司、
          金鼎公司、大成公司及台鳳公司等4家公司買賣股票
          所生之財產（證券）交易所得予以排除，核定系爭財
          產（證券）交易所得為1,916,732,196元。
      3.訴願階段：
        (1)原告仍有未服，循續向財政部提起訴願，案經財政部
          以86年12月16日台財訴第000000000號訴願決定，撤
          銷原處分。
        (2)嗣經被告重核復查結果，依順邦公司營業員陳滋苑80
          年5月21日在法務部調查局經濟犯罪防制中心（下稱
          調查局）應訊所提供之順邦公司統計表及自白筆錄資
          料，排除順邦公司除原告以外之其他客戶，於順邦公
          司使用陳艷萍帳戶買賣股票所生之財產（證券）交易
          所得444,150,422元後，核定系爭財產（證券）交易
          所得為1,472,581,774元，即再予核減系爭財產（證
          券）交易所得444,150,422元。
      4.行政訴訟階段：
        (1)原告猶未甘服，循續提起訴願及行政訴訟，案經鈞院
          89 年度訴字第2759號判決，將訴願決定及原處分不
          利原告部分均撤銷，責由被告另為處分。
        (2)重核結果：
          本件原告於78年間使用陳艷萍名義買賣股票，以不
            正當方法逃漏稅捐，核其事實乃台北地方法院80年
            度訴字第1399號刑事確定判決所確定之事實，被告
            本諸稽徵職權就構成課稅事實要件，核定系爭證券
            交易所得，即屬有據；原告雖主張其係虧損，然未
            能提示任何新事證供核，訴經臺北高等行政法院判
            決，亦認其僅為空言主張，難為採據。
          惟查，原告當年度利用陳艷萍帳戶買賣股票，經由
            財政部財稅資料中心產出之證券交易所得清單所列
            之異常交易，均按上年度同一公司發行同種上市股
            票之平均收盤價為成本者，尚乏法律之依據與授權
            部分，核其主張尚屬可採，爰據撤銷意旨關於異常
            交易損益1,933,572,609元部分，准予核減。
          至順邦公司經由鄭麗卿以營業員陳滋苑名義利用陳
            艷萍帳戶進行股票交易之所得部分，經據陳艷萍帳
            戶有順邦公司之數位營業員共同使用之情事，經被
            告91年12月17日財北國稅法字第0910232956號函，
            通知原告陳述實情並提示相關證據資料仍無所獲，
            被告已盡查核之能事，從而原告就該事實顯有違反
            協力義務，則本撤銷之意旨，系爭計算表即非全無
            所據，按租稅公平法理，自有推計之適用，爰依該
            表所列順邦公司使用陳艷萍帳戶之營業員人數10人
            ，依平均法計算原告此部分之所得，並以原告與其
            子陳昌隆共同投資之半數，重行計算系爭財產（證
            券）交易所得為12,195,145元﹝計算式：（2,177,
            475,513元-1,933,572,609元）/10人/2人=12,195,
            145元﹞，與原復查決定財產（證券）交易所得1,4
            72,581,774元之差額1,460,386,629元，重核復查
            決定准予核減，尚無不當。
    (三)又按稅捐法律關係，乃是依稅捐法律之規定，大量且反覆
      成立之關係，具有其特殊性，稅捐稽徵機關對於納稅義務
      人具體從事何種經濟交易，要蒐集證據，洵屬極為困難之
      事，故分配舉證責任時，應參照事件性質，考量舉證之難
      易及對立當事人間之均衡，作舉證責任之轉換。本件原告
      利用第三人之帳戶進行股票交易，業經台北地方法院80年
      度訴字第1399號刑事訴訟為確定之判決，確認原告涉有逃
      漏稅捐之事實，原告欲推翻上開已確定之事實，理應依據
      舉證責任之法理，就構成課稅要件事實，舉出有利於己之
      證明，此乃進行救濟程序所應為，而原告自始即未能對於
      有利於己之事實提示證據證明其主張之事實為真實存在，
      亦未盡其應為之協力義務，反指責被告之處分違反依法課
      稅原則，顯有倒果為因，混淆視聽之意圖，洵非足取。
    理  由
壹、兩造爭執之要點如下：
  一原告78年度綜合所得稅結算申報案，經被告初查核定後，復
    據台灣台北地方法院（以下稱台北地方法院）80年度訴字第
    1399號刑事訴訟為確定之判決，關於訊及原告本年度使用陳
    豔萍名義買賣股票，涉及以不正當方法逃漏稅捐之確定事實
    ，而按陳豔萍78年度證券交易所得清單之證券交易所得金額
    2,299,179,607元，併課原告當年度綜合所得稅。
  二原告對上開規制性決定表示不服，主張「依上開刑事判決書
    ，固認定其有使用陳豔萍帳戶買賣股票之事實（即原告對於
    逃漏稅捐之違章事實並無爭執），惟其金額僅限於陳豔萍於
    順邦公司開立之第086846號帳戶中（並不及於陳豔萍於其他
    證券公司所開立之股票帳戶），而該帳戶除供其原告使用外
    ，尚供其他客戶進出股票，且其使用上述帳戶買賣亦屬虧損
    ，並無所得」云云。
  三經原、被告雙方於行政救濟過程中逐漸釐清系爭事實後，確
    定原告使用陳豔萍帳戶買賣股票一事，僅及於陳豔萍於順邦
    公司開立之第086846號帳戶，而不及於陳豔萍於其他證券公
    司所開立之股票帳戶，惟雙方對於系爭帳戶中之股票買賣究
    竟有多少屬於原告之股票交易所得，仍存有爭議，茲說明如
    下：
    (一)被告機關之核定：
      1.被告機關原依順邦公司營業員陳滋苑80年5月21日在調
        查局應訊所提供之自白筆錄等資料，排除系爭帳戶中除
        原告以外之其他客戶後，即為原告之股票交易所得。（
        即被告機關認定之事實為：原告經由順邦公司及鄭麗卿
        ，以營業員陳滋苑名義利用陳艷萍帳戶進行股票交易。
        ）。
      2.上開核定，經本院89年度訴字第2759號判決以「陳滋苑
        之自白筆錄並不足採，系爭事實仍不明確為由」而予以
        撤銷，責由被告另為處分。
      3.案經被告機關重核後，決定如下：
        (1)因陳艷萍帳戶有順邦公司之數位營業員共同使用之情
          事，經被告91年12月17日財北國稅法字第0910232956
          號函，通知原告陳述實情並提示相關證據資料後，仍
          無所獲，而認原告就該事實顯然違反協力義務。
        (2)則按租稅公平法理，自有推計之適用，而依財政部財
          稅資料中心產出之證券交易所得清單，將順邦公司中
          使用陳艷萍帳戶之營業員人數10人，依平均法計算原
          告此部分之所得，並以原告與其子陳昌隆共同投資之
          半數，重行計算系爭財產（證券）交易所得為12,195
          ,145 元﹝計算式：（2,177, 475,513元-1,933,572,
          609元）/ 10人/ 2人= 12,195,145元﹞。
    (二)原告主張如下：
      1.具備稅法所規定之一定課稅要件者，稅捐機關始對之有
        課稅處分之權能，故主張稅法所規定之效果，被告應就
        該規定之要件，負舉證責任。
      2.又依此舉證責任所提出之證據，必須為確實之證據，倘
        其所提出之證據，不足作為主張事實之證明，依據前行
        政法院36年判字第16號判例，亦不得認其主張之事實為
        真實。
      3.而本案被告機關核定原告綜合所得稅之依據，無非以原
        告於順邦證券股份有限公司（以下稱順邦公司）進行證
        券交易時，當時順邦公司共有數十名營業員利用陳豔萍
        帳戶進行股票交易部分，則將陳豔萍帳戶之交易所得以
        調查局所製作之買進、賣出計算表，將賣出金額減去買
        進金額後，而予以『推計』原告使用陳豔萍帳戶之交易
        所得淨額，作為核算原告78年間財產交易所得之依據，
        而非以實質之課稅資料舉證證明原告之財產交易所得，
        自已違反前揭法律及判決意旨。
  四從而，本案唯一的爭點，即在於被告機關對原告78年度綜合
    所得稅申報案所為之推計是否合法而已。
貳、本案所涉基本法理之說明：
  一按貫穿整個稅捐法制之三大基本建制原則，分別為「稅捐法
    定原則」（此為「形式正義」在稅法的表現）、「量能課稅
    原則」（從憲法上之「平等權」導出，而為「實質正義」在
    稅法的表現）、「稽徵經濟原則」（此為「稅捐行政目標」
    在稅法的表現）。
  二而稅捐法上之三大建制原則，不管在立法之層次或司法之層
    次，均會有衝突之現象產生。其中司法層次上之衝突，存在
    於「稅捐法定原則」與「量能課稅原則」之間。而立法層次
    上之衝突則存在於「量能課稅原則」與「稽徵經濟原則」間
    ，其間之利益權衡應符合憲法第23條所定「比例原則」之要
    求。
    (一)固然「量能課稅原則」是稅捐法制的最高理想，但是如果
      將這個理想「絕對化」，鑑於稅捐案件具有大量行政之特
      質，而與稅基計算有關之證據資料大部分又掌握在納稅義
      務人手中，不僅稽徵機關之規模勢必擴大到不合經濟效益
      之地步，整個稅制中也將存有太多之漏稅黑洞。結果反而
      倒過來威脅到「量能課稅原則」之基礎「平等原則」。因
      此稅捐法制上「稽徵經濟原則」之重要性也難以忽視，此
      一法理而經常在立法層次上與「量能課稅原則」所揭露之
      價值相對抗。
    (二)不過即使法律之具體規定內容是要求「量能課稅原則」對
      「稽徵經濟原則」做退讓時，這樣的退讓也必須是有限度
      的。其限度之邊界則由憲法第23條所定之「比例原則」來
      決定，不能造成目的利益與手段利益失衡的現象。
  三所得稅法第83條第3項之規定即是立法者本於量能課稅原則
    與稽徵經濟原則之權衡所為之規範，其不僅適用於營利事業
    ，也適用於自然人，只不過營利事業有登記、設帳、保存憑
    證等諸多義務，所以須預先準備之帳簿、文據種類較多。而
    自然人原則上無此義務（但仍有例外，例如「執行業務所得
    」或「一時貿易所得」之情形），所以自己須預先準備之文
    據種類較少。但並不是個人即毫無提出任何文據之義務，特
    別當稅捐稽徵機關已經掌握特定之資料，自然人仍有相應於
    該項特定資料，提出書據之協力義務，而且在不提出時會受
    到推計之不利益，換言之，所得稅法第83條推計之規定在個
    人仍然有所適用，此從該條文之內容與體系位置可以清楚知
    悉。
參、在上開法理基礎下，本院之判斷如下：
  一判斷體系之說明：
    本案首先應對系爭收入定性，確定其係屬綜合所得稅中之何
    種所得，進而始能決定其相關成本、費用應如何扣除之問題
    ，對此，本院認為可能對系爭收入定性之類型為證券交易所
    得或一時貿易所得，惟被告機關已將其定性為證券交易所得
    ，而原告對此並未爭執，是以，以下將在此定位下進行討論
    （惟本院對此一定性之結果仍持保留意見，詳後述）。
  二在上開判斷體系下，先將原告取得之系爭收入定性為「兩造
    所俱不爭執之財產交易所得項下之證券交易所得」，而在此
    前提下，本院仍認被告機關對原告此部分稅基事實（即所得
    金額）之認定，並無違法，爰說明理由如下：
    (一)按稅基事實客觀證明責任之分配法則與推計課稅間之關係
      可以簡述如下：
      1.在稅捐法律案件上，依「客觀證明責任分配原則」，有
        關所得計算基礎之進項收入，應由稅捐稽徵機關終極負
        擔「事證不明」之不利益。
      2.而推計課稅之規定本身也沒有發生舉證責任倒置之結果
        ，因此收入之證明始終是由稅捐稽徵機關負擔。不過在
        此須注意的法理則是：推計課稅雖然不改變舉證責任的
        客觀配置，但該等規定卻有降低待證事實證明度的法律
        效果，例如本來行政訴訟中，調查而得之各項相關證據
        資料在與經驗法則結合後，須使法院認為待證事實真實
        存在之可能，有百分之75以上蓋然程度，而形成確信；
        但在推計之情形，許可法院在蓋然程度百分之50的較低
        情況下形成確信，至於降低。簡言之，「推計課稅」是
        實證法在衡量過量能課稅與稽徵經濟間之利害衝突後所
        形成之法律效果，其對待證事實不要求完全之證明，只
        要到達大略相當之程度即可。
      3.至於成本費用部分，依一般客觀證明責任分配法則，本
        來即應由納稅義務人舉證證明其事，並負擔事證不明之
        不利益，稅捐稽徵機關僅例外受以下法理原則之拘束：
        (1)行政自我拘束原則。
        (2)平等原則。
        (3)推計收入過程中，與該推計收入所對應之成本費用認
          定必須合理。換言之，其估算必須與收入推計採取同
          一之標準，不能在推計收入時採取寬鬆的標準，等到
          一併估算其對應之成本費用時，卻按嚴格之標準為之
          ，甚至回到正常的客觀責任分配法則，要求納稅義務
          人自行舉證證明，這樣的處理差異，亦非合法。
    (二)依本案之具體事實觀之，已符合推計課稅之要件，從而被
      告機關對原告系爭收入進行推計，並無違誤可言：
      1.首先，本案系爭收入之基礎事實係建立在台北地方法院
        80年度訴字第1399號之確定判決上，對於該判決中認定
        本案原告有使用陳豔萍帳戶買賣股票之違章事實，原告
        對此並無爭執，而被告機關則基於此一基礎事實函請原
        告提出相關證據資料並說明之。
      2.而由上述事實背景可以知悉，原告取得收入之過程中，
        刻意利用人頭以逃漏個人應負擔之綜合所得稅，其有嚴
        重之漏稅違章行為，致使稅捐稽徵機關無法掌握稅基資
        料，等到事發而遭稅捐稽徵機關查知上情後，除了違章
        行為應受處罰外，更因而產生正確報告收入產生過程之
        協力義務。
      3.雖然自然人原則上雖無設帳之義務，但依上所述，當稅
        捐稽徵機關已經掌握特定之資料，自然人仍有相應於該
        項特定資料，提出書據之協力義務，而且在不提出時會
        受到推計之不利益（所得稅法第83條第3項參照）。惟
        本案原告並未盡此一協力義務，僅一再以「稅捐機關應
        負舉證責任，而被告機關無確實之證據，無法證明原告
        之財產交易所得，且其推計欠缺法源依據」云云，作為
        其卸責之理由。
      4.從而，依「稽徵經濟原則」及「量能課稅原則」之權衡
        結果，自得以原告未盡所得稅法第83條第3項所課予之
        協力義務，而容許被告機關依是項規定對原告稅捐收入
        進行「推計課稅」，此時，已經「弱化」稅捐稽徵機關
        對待證事實之證明強度，而實質上課予納稅義務人反證
        證明「加項收入存在具有真偽不明之情況，而且此等情
        況之真偽不明有極高程度的蓋然性」之義務，來推翻此
        一推計結果。而本案原告在訴訟過程中並未提出任何證
        據資料，來履行其協力義務，並據以說服法院信其主張
        為真正，則被告機關對系爭收入進行推計課稅之處分自
        屬合理。
    (三)在確立推計課稅之容許性之後，接下來應決定推計課稅的
      方法（即如何推計系爭所得之金額）為何：
      1.本案對系爭收入推計之基礎事實（即確定之事實）係建
        立在：「原告有使用陳豔萍於順邦公司開立之股票帳戶
        買賣股票」一事，惟對於系爭帳戶中之股票買賣究竟有
        多少屬於原告之股票交易所得，則無法確定，此時推計
        方法之選擇為一重要課題。
      2.按推計課稅之說服力，係建立在推計結果之合理性上，
        亦即推計課稅之結果應儘可能接近真實狀況（即實際所
        得），此時，推計方法本身之合理性及推計方法之選擇
        ，均將具有決定性之影響力。
      3.本來在本院前審中，被告機關是以順邦公司營業員陳滋
        苑法務部調查局之陳述為準，按後附附表之計算式一推
        計出原告之證券交易所得。但經本院前審（89年度訴字
        第2759號判決）以：「陳滋苑之自白內容與財稅資料中
        心查得之陳豔萍帳戶依先進先出法計算出來之出售股票
        有價證券收入相差4億餘元（11,421,411,541元與10,9
        42,651,751元），顯見陳滋苑之自白內容與事實不符」
        為由，將原來之核課處分撤銷而發回被告機關重為決定
        ，被告機關才做成本件行政處分。
      4.而本案推計方式則是先以查稅資料中心查得之陳豔萍在
        順邦公司內之帳戶內出售股票之總金額，依先進先出法
        計算出當年度出售之金額，再減除異常交易之金額（即
        無買入成本資料者），然後按照順邦公司之營業員數額
        10 人，以其中僅陳滋苑一人為原告及其子操作股票買
        賣，而按其金額除以20（父子二人各半），得出推計結
        果（計算方式詳如後附附表之計算式二所載）。
      5.本院認為上開計算方式，不僅沒有對原告過於不利，甚
        至還可能對原告過於寬縱，使推計結果偏低，且低於常
        情，本院是基於「不利益變更禁止原則」方承認原處分
        推計結果之合法性，爰說明如下：
        (1)首先必須指明，陳滋苑在法務部調查局中之自白，或
          許在金額之細節上有所出入（依自白資料，陳豔萍帳
          戶單單在順邦公司內之買入賣出股票金額分別為90億
          元與100多億元，合計金額為20,370,000,846元，而
          財稅資料中心查得之金額則為買入8,526,839,130元
          ，出售9,999,420,904元，合計18,526,260,034元；
          見後附附表計算式一，第二部分所載，二者相差1,84
          3,740,812元，以近200億元之營收，中間有18億元之
          出入，並非過大，而且造成差異未必都是計算有誤，
          其中還有很多因素會影響其金額，包括計算方式採「
          先進先出法」等等），但其所敘述順邦公司10位營業
          員中在陳豔萍帳戶內所操作買賣股票金額比例，大體
          上應無錯誤。
        (2)則被告機關應依順邦公司營業員陳滋苑80年5月21日
          在調查局應訊所提供之自白筆錄內容，即陳滋苑自白
          為原告買賣股票之賣出金額9,999,420,904元，佔陳
          豔萍帳戶全部賣出金額10,942,651,751元之比率進行
          推計，而推計之本金部分既然自白有不精準之處，則
          改以財稅資料中心之電腦資料為準，自屬合理。另外
          陳滋苑雖然是為原告及其子共同服務，但以原告在當
          時證券交易市場上之名聲（報紙稱之為「亞聚陳」）
          ，其操作量當遠超過其子，以二分之一對半認定原告
          所得，實言之，亦屬偏低。
          【計算式】：243,902,904*(9,999,420,904/10,942,
                      651,751/2)=111,439,524。
        (3)但現今被告機關之推計方式卻以營業員之人數（即10
          位營業員），按平均法計算。此一推計方法之前提事
          實為，認定10名營業員中只有一人為原告及原告之子
          買賣股票，惟無法確定究為何人，且也不知道每人之
          操作金額比例。此一方法雖然對原告有利，但與「相
          關證據指向只有營業員陳滋苑一人為原告買賣股票」
          之客觀情事實有不符。按推計之意涵本即欲找出一蓋
          然性相對較高之結果，故用此建立在特定基礎事實上
          之金額比例作為推計之方法，在本案中應最為接近真
          實。而此項平均法通常是在無法得知詳細、具體資料
          之情形時，假設事件是常態發生下之最粗略的概算方
          式，其所求得之或然率通常亦最低（至少低於上述方
          法），而較為偏離事實。是以本案實難同意被告機關
          此等推計方法，惟基於不利益變更禁止原則，仍從其
          核定，則訴願機關維持被告之重核決定，於法並無違
          誤。
          【計算式】：243,902,904/10/2=12,195,145。
  三另外附帶言之，本院亦認為原告上開收入不應定性為「財產
    交易所得」項下之「證券交易所得」，而應定性為「一時貿
    易所得」項下之「證券交易所得」，而且依定性結果進行法
    律適用，對原告更為不利，此時只有再次基於「不利益變更
    禁止原則」而承認原處分之合法性，茲說明如下：
    1.實則「財產交易所得」與「一時貿易所得」，在概念上都
      是「透過物或權利之交換，而取得收入」，二者在這一個
      層次是完全相同的。其間之區別只在於交易之頻繁性差異
      而已。事實上從所得稅法第9條之規定即可明瞭，財產交
      易所得必須是偶發性之交易（即條文中所稱之「非經常買
      進、賣出」），若是經常性的交易，應該被歸類為「一時
      貿易所得」。
    2.又「一時貿易所得」定義於所得稅法施行細則第12條，為
      「非營利事業組織之個人買賣商品而取得之盈餘」，顯然
      不再強調「偶發性」之特質，而且從「盈餘」一詞觀之，
      顯然著重在營業活動之持續性，帶有「以賺取利潤為目的
      之經常性活動」特徵。其與獨資商號之區別，依本院之法
      律意見，乃是因為其組織性格不夠強烈所致。在「獨資」
      商號之情形，其企業主或許是單一的，但是對商號本身而
      言，多少都存在著「人物相結合」而形成之組織架構。反
      觀「一時貿易所得」之特徵，簡單說來，強調其「一人跑
      單幫」之性格。不過此項觀點稅捐稽徵機關可能有不同看
      法，依稅捐稽徵機關之見解，只要是持續性之營利行為，
      一律應歸入獨資商號處理，在此情況下，另外一種可能的
      法律見解則是；以持續性之強度來區別「獨資商號」與「
      一時貿易活動」，一時貿易活動的持續性不夠強烈，其持
      續活動週期原則上應不超過「稅捐計算週期」（1年），
      超過1年者即列入獨資商號處理。
    3.以上有關「一時貿易活動」與「獨資商號」間之區別，僅
      有學理上的意義，在實務上影響不大，因為依所得稅法施
      行細則第12條之規定，一時貿易所得盈虧之計算是準用計
      算關於營利事業所得額之規定，處理結果幾乎與獨資商號
      並無不同。
    4.另外基於對「一時貿易活動」之認知，則長期在公開市場
      買賣股票之活動，不管是依上述本院之法律見解或稅捐稽
      徵機關之法律見解，同樣都應被歸類為「一時貿易活動」
      ，其所生之收入當然也應定性為「一時貿易所得」。而且
      此等定性結果，在法律效果部分，也能針對「一時貿易」
      之持續營利活動特質，適當選取與其事實特徵最適切之規
      範「營利事業所得稅」相關規定來處理。此時稅捐稽徵機
      關即可課予人民設帳、保存憑證等法有明文之協力義務、
      而且也只有在這種情況下，股票買入成本之計算才能名正
      言順地引用「先進先出法」「後進先出法」或「平均加權
      法」等會計方法（在偶發性的財產交易所得中，每一筆交
      易都是針對特定之物為之，所以沒有在多筆同種類財產中
      找不到出售的財產是其中哪一筆的問題存在，最多只有買
      入時間過久，原始成本無法證明之問題）。
    5.而本案中一旦把原告系爭所得定性為一時貿易所得，其即
      有設帳及提示憑證之義務，而不盡此協力義務，被告機關
      在推計過程中，其推計之法律效果當然會有更大的選擇空
      間（或許即可以不要扣除異常交易之金額）。只是因為現
      行稅捐稽徵實務上中，稅捐稽徵機關常在有意無意間忽略
      了「一時貿易所得」在稅捐法制體系中之位置以及其所承
      當的規範功能，本院基於「不利益變更禁止原則」只能維
      持原處分之合法性，爰在此併予敘明之。
據上論結，本件原告之訴為無理由，爰依行政訴訟法第98條第3
項前段，判決如主文。
中　　華　　民　　國　　94　　年　 　1　　月　 19  　 日
                    第五庭審判長  法  官  張瓊文
                                  法  官  黃清光
                                  法  官  帥嘉寶
上為正本係照原本作成。
如不服本判決，應於送達後20日內，向本院提出上訴狀並表明上
訴理由，如於本判決宣示後送達前提起上訴者，應於判決送達後
20日內補提上訴理由書（須按他造人數附繕本）。
中　　華　　民　　國　　94　　年　 　1　　月　 19  　 日
 　　  　　　　　　　      　     書記官  蘇亞珍
